臺灣桃園地方法院刑事判決　　　　　　　　　　　　　九十一年度訴字第一六四號
　　公　訴　人　臺灣桃園地方法院檢察署檢察官
　　被　　　告　丁○○原名劉.
　　　　　　　　己○○
　　共　　　同
　　選任辯護人　林凱律師
　　　　　　　　劉楷律師
右被告等因違反公職人員選舉罷免法案件，經檢察官提起公訴（九十年度偵字第一九
四二四號），本院茲判決如左：
    主  文
丁○○、己○○均無罪。
    理  由
一、公訴意旨略以：被告丁○○係桃園縣劉姓宗親會理事長，任期自民國八十九年六
    月十五日起至九十二年六月十四日止，因於九十年間有意參選中華民國第五屆立
    法委員選舉，並獲其所屬政黨「中國國民黨」提名參選，而由中國國民黨資助分
    別以泛亞銀行營業部為發票人、支票號碼自BB0000000至BB0000000號及以中華銀
    行營業部為發票人、支票號碼自412051至412055號，面額均為新台幣（下同）一
    百萬元之支票共計一千萬元，供被告丁○○於競選期間用於競選有關之開銷經費
    ，被告丁○○並將其中支票七張交與胞妹即被告己○○，存入被告己○○於台灣
    企銀龍潭分行帳號000-00-000000號內提示交換使用。二人更知悉選舉期間，不
    得對於該選舉區內之團體或機構，假借捐助名義交付財物或其他不正利益；亦不
    得使其團體之構成員於投票時為一定之行使；且不得對於有投票權之人，行求期
    約或交付賄賂或其他不正利益，而約其不行使投票權或為一定之行使，竟於九十
    年七月中旬，由被告丁○○以「劉氏」宗親會名義，向位於台北市○○○路○段
    二三七巷十四號「聯翔皮件有限公司」（下稱聯翔公司），訂購每件單價為二百
    三十五元之皮件計三千五百件，預備饋贈桃園縣境內「劉姓」宗親會全體會員，
    期求「劉姓」宗親會會員於前開選舉投票權能為一定之行使，然因獲知政府大力
    查察賄選，擔心遭司法檢調機關查獲賄選事證，乃經友人建議於同年八月間取消
    前開交易。惟聯翔公司負責人乙○○不干損失要求賠償，否則將至競選總部理論
    ，被告丁○○竟未以宗親會項下資金支應，而指示被告己○○於九十年十月五日
    ，自台灣企銀龍潭分行帳號000-00-000000號帳戶內提現八十九萬元現金後，再
    以匯款方式將六十八萬元，匯至華南銀行懷生分行，帳號000000000000號、戶名
    聯翔皮件企業有限公司，而代償「劉氏宗親會」因前開債務不履行所生債務，而
    使「劉氏宗親會」享受免除債務之不正利益，而使宗親會成員，於選舉時為一定
    之行使。嗣經檢察官依洗錢防制中心所提供可疑資金流向，經追查後始得知上情
    。因認被告丁○○、己○○所為係犯公職人員選舉罷免法第九十條之一第二項、
    第一項預備對於有投票權之人交付賄賂，而約其為一定之行使者罪嫌及同法第九
    十一條第一項第一款對於該選舉區內之團體，代償債務之不正利益，使其團體構
    成員，為一定之行使者罪嫌云云。
二、按犯罪事實應依證據認定之，無證據不得推定其犯罪事實；又不能證明被告犯罪
    者，應諭知無罪之判決，刑事訴訟法第一百五十四條、第三百零一條第一項分別
    定有明文。次按刑事訴訟法上所謂認定犯罪事實之證據，係指足以認定被告確有
    犯罪行為之積極證據而言，該項證據自須適合於被告犯罪事實之認定，始得採為
    斷罪資料。如未能發現相當證據，或證據不足以證明，自不能以推測或擬制之方
    法，以為裁判之基礎。又刑事訴訟上證明之資料，無論其為直接或間接證據，均
    須達於通常一般人均不致有所懷疑，而得確信其為真實之程度，始得據為有罪之
    認定，若其關於被告是否犯罪之證明未能達此程度，而有合理性懷疑之存在，致
    使無法形成有罪之確信，根據「罪證有疑，利於被告」之證據法則，即不得遽為
    不利被告之認定，此分別有最高法院二十九年上第三一０五號、四十年臺上字第
    八六號、七十六年臺上字第四九八六號判例可資參照。
三、公訴人認被告丁○○、己○○涉犯上開罪嫌，無非以：證人即聯翔公司負責人乙○○於調查筆錄中略稱：「丁○○係桃園縣『劉氏』宗親會代表，每年均向伊公
    司訂購禮盒作為宗親大會時饋贈代表之禮物，九十年七月間丁○○與數位劉氏宗
    親理事一同前往伊公司挑選禮盒，並決定訂購單價二百三十五元之黑色手提塑膠
    公事包計三千五百個，原約定同年九月十八日交貨，然丁○○竟於同年九月間以
    政府查賄為由表示欲取消訂單，但因所有訂單均已交工廠生產，如逕取消訂單將
    受損失，所以伊乃要求丁○○賠償，否則伊將至競選總部理論，丁○○之妹己○○才在同年十月五日匯款至公司帳戶，嗣因伊公司擔心逃漏稅捐之虞，已於同年
    十一月二十一日補開受款人為『劉氏」宗親會，發票號碼為KL00000000號、面額
    為六十八萬元之發票乙紙」等語，並有交易憑據即發票影本乙紙附卷可憑。足認
    前開交易主體應係「聯翔公司」與桃園縣「劉氏」宗親會無疑。又中國國民黨於
    中華民國第五屆立法委員選舉期間，曾於九十年八、九月間交付每張面額均為一
    百萬元支票十紙予被告丁○○，供作競選期間合法之開銷，然被告丁○○竟以其
    所屬政黨資助用於競選之經費代「劉氏」宗親會清償該債務。且被告丁○○自八
    十九年六月十五日起，擔任桃園縣「劉氏」宗親會第三屆理事長，而宗親會每年
    僅舉辦一次大會，第三屆第一次大會係於八十九年六月四日召開，第三屆第二次
    大會則據被告等供稱業於九十年七月間於平鎮市祖廟召集，而上開皮件交貨日原
    訂於同年九月間，是被告丁○○於大會後始向「聯翔皮件公司」訂購皮件，係為
    期於選舉期間饋贈與宗親會成員，期宗親會成員於選舉時為一定之行使。足認被
    告原預備以上開皮件贈與籍設桃園縣境內之劉氏宗親無訛。又被告另以任理事長
    者依不成文之慣例前手所交接之經費均不能支應辯稱，以期為其個人代宗親清償
    貨款之事脫罪，然本案經檢察官於九十年十一月三十日持搜索票至被告丁○○、
    己○○等住居所搜索（本署九十年聲搜二三號），嗣於被告己○○住處查扣「劉
    氏」宗親會帳冊及宗親會所使用合作金庫中壢支庫0000000000000號存摺乙本，
    見該帳簿內分別於八十九年十一月二十四日、二十七日、十二月七日、二十二日
    、九十年一月十八日、三月十四日及七月二日均有現金之支出，是被告丁○○辯
    稱交接之經費不能支應云云，亦與事實不符為其主要論據。
五、訊據被告二人堅決否認涉有右揭犯罪事實，被告丁○○、己○○均辯稱：丁○○
    為服務宗親並增進宗親團結和諧，乃循前例以個人出資購買皮件，然適逢選舉期
    間為免落人話柄遭人攻訐，乃取消訂單，是迄今未有任何會員收受前開皮件；再
    者前開皮件係以個人名義訂購，當然款項係由丁○○支付，並無使劉姓宗親會享
    有免除債務之不正利益，渠等並無違反選罷法之情等語。
六、被告丁○○、己○○二人對於公訴人所指左列事實均坦認不諱，首堪認定。
（１）中國國民黨於中華民國第五屆立法委員選舉期間，曾於九十年八、九月間交付
      每張面額均為一百萬元支票十紙予被告丁○○，供作競選期間合法之開銷，被
      告丁○○並將其中支票號碼為BB0000000至BB0000000及412052至412055號共七
      紙前述支票，交由被告己○○存入上開帳戶內提示交換，嗣於同年十一月一日
      、五日及六日，被告己○○自上開帳戶轉帳三十七萬八千元、十四萬元及五十
      萬元，至被告己○○於同一金融機構，即帳號000-00-00000-0之甲存帳戶內，
      此有被告己○○所開立使用之前開二帳戶之匯入、出傳票、對帳明細影本附卷
      可參，而上開資金流向核與起訴書附件所載亦相符合。
（２）被告丁○○、己○○於九十年七月初間某日，共同前往台北市○○○路○段二
      三七巷十四號聯翔公司訂購單價二百三十五元之黑色手提塑膠公事包計三千五
      百個，原約定同年九月十八日交貨，然被告丁○○嗣於同年九月間表示欲取消
      訂單，經該公司負責人即證人乙○○要求被告丁○○賠償，被告己○○才在同
      年十月五日自上開活期帳戶內提領一筆八十九萬元現金，以「提現轉匯」方式
      ，將其中六十八萬元匯至華南銀行懷生分行「聯翔皮件公司」帳戶。
（３）被告丁○○自八十九年六月十五日起，即擔任桃園縣「劉氏」宗親會第三屆理
      事長。
七、對於被告二人被訴預備賄選部分，本院經查：
（一）按刑事法律上所稱之「預備犯」係指行為人為實現其犯罪，在著手實行犯罪行
      為前，所為之準備籌劃或使犯罪易於著手之行為，且尚未達於著手實行之階段
      者而言。次按預備犯與未遂犯之區別，固係以已未著手於犯罪之實行為標準，
      若僅著手於構成要件行為以前之準備行為，係屬預備行為。惟是否已著手於要
      件行為以前之準備行為，仍應依證據認定之。至於各該行為是否構成需負刑責
      之「預備行為」，毋寧僅得由因此表現之客觀行止資為判斷基礎，並因此反向
      推論被告是否確然具有完成犯罪構成要件之決意，並因此「預為準備」。
（二）學說上關於探究犯罪行為階段之起點，無非在決定「對於一個人嘗試為惡的包
      容度有多大」，因此有學者認為，不管一個人先前做了多少事情，足以讓我們
      看出他為惡的念頭，但是無論如何，如果不是他在決定侵害與否之最後關頭做
      了負面的選擇，就刑法預防的角度而言，實在還難以實證這一個人的害人的意
      志狀態。再就人的本性而言，害人的念頭，在每一個人的生活經驗歷程當中都
      會出現。當我們窺探出一個人害人念頭存在時，就據以作為刑罰的基礎，恐怕
      是對於人性的一大挑戰。在如此認知下，應認為無論一個人想的有多壞，或是
      事情已經做到什麼程度，只要一個人最後的決定是不讓損害發生（不讓構成要
      件完全實現），那麼就不是犯罪（參見黃榮堅著刑罰的極限一九九四年四月一
      版，第二七二頁）。此說雖認「預備犯」欠缺可刑罰性之基礎，而與現行刑事
      法規仍處罰預備犯之立法有異，但在探究預備犯之成立與否時，仍有參考之價
      值。
（三）本院認為，依據下述證據及理由，足資推論被告二人自始並無「賄選」之決意
      ，據以反推渠等訂購皮件之行為，並非對於賄選之「預為準備行為」，即不該
      當於違反公職人員選舉罷免法第九十條之一第二項、第一項預備對於有投票權
      之人交付賄賂，而約其為一定之行使者罪：
      １、桃園縣劉姓宗親會曾召開多次會員代表大會、會員大會，並均有準備紀念
          品乙節，業據證人庚○○、證人即第二屆總幹事戊○○、證人即中壢分會
          會長丙○○證述在卷（見本院九十一年四月九日審理筆錄），並有宗親會
          收支明細表附卷可稽，又依該收支明細表所示：該宗親會分別於八十六年
          五月十八日、八十七年十一月一日、八十八年六月二十日召集會員代表大
          會時，致贈出席代表分別價值五百元之皮包、一百五十元之馬克杯、二百
          九十五元之毛毯，足稽已相沿成習。且被告丁○○於本案之前一、二年（
          約中國國民黨召開第十五次全國代表大會時），亦曾向聯翔皮件有限公司
          訂購單價為一百四十元之皮包五百個，做為宗親會召開代表大會贈送代表
          之紀念品，此據證人即該公司負責人乙○○證述甚明（見本院九十一年七
          月十六日審理筆錄）。再參諸一般宗親會聚會，或相類集會亦多有致贈紀
          念品鼓勵出席之慣例。足稽被告本次訂購皮件之舉，尚難據以推論其確係
          出於賄選之決意。
      ２、又劉姓宗親會固於九十年七月七日，在桃園縣平鎮市○○路○段一二九號
          甫完工之「劉氏家廟」舉行該年度宗親代表大會，然於該次會議結束後，
          被告劉東隆及前任宗親會會長庚○○、中壢分會會長丙○○等人隨即決議
          利用「劉氏家廟」剛落成之機會，召集全體會員大會，使會員及家屬得以
          參觀認識「劉氏家廟」等情，業據證人庚○○、戊○○、丙○○證述明確
          。稽之被告丁○○為桃園縣劉姓宗親會第三屆之理事長，前二屆理事長分
          別為故縣長劉邦友及庚○○（八十六年五月十八日至八十九年六月十四日
          ），又劉姓宗親會會員代表大會，每年均固定召集一次；另在第一屆理事
          長劉邦友時，曾召集三、四次會員大會乙節，同據上開三位證人證述在卷
          。是公訴人質疑被告丁○○甫於九十年七月七日宗親代表會結束後，即訂
          購該批皮件，係為選舉賄選之用乙節，當係誤認「會員代表大會」與「會
          員大會」之別。
      ３、復查，被告丁○○於九十年七月中旬訂購上開皮包後，隨即因法務部積極
          宣導所謂之「三十元」查察賄選標準，並於徵詢本件選任辯護人律師意見
          後，因避免招致誤會，而向聯翔公司取消上揭訂單，並暫緩召開會員大會
          ，此情業據證人即該公司負責人乙○○證述在卷，並經選任辯護人劉楷律
          師證實。按召集宗親會員大會及致贈紀念品早有先例，非可遽認必有賄選
          之主觀犯意，已如前述。而被告丁○○基於避免招致誤會之原因，決定取
          消上開容易導致賄選疑義之活動，更足以反推渠於訂購該批皮件之初，應
          無持以賄選之犯意自明。
      ４、再者，被告己○○嗣後與聯翔公司聯絡時，曾提及考慮於裝置手提包之紙
          質包裝袋上印上文字，而託人將文件底稿一張攜往該公司，此據證人即該
          公司職員甲○○到庭證述甚明（見本院九十一年八月二十九日審理筆錄）
          ，並有證人甲○○當庭提出之文件一紙存於本院卷可稽。稽之該文件所示
          ：其上僅載有「桃園縣劉姓宗親會」「敦親睦族」「弘揚祖德」等文字及
          會徽一枚，並無被告丁○○之姓名，此與一般賄選常情均會印上候選人姓
          名等節，尚有未合。
八、對於被告二人被訴對於該選舉區內之團體，代償債務之不正利益部分，本院經查
    ，按公職人員選舉罷免法第九十一條第一項第一款規定：對於該選舉區內之團體
    或機構，假借捐助名義，行求期約或交付財物或其他不正利益，使其團體或機構
    之構成員，不行使投票權或為一定之行使者，應以刑責相繩。核諸該規定，其構
    成要件應包括：對象為該選舉區內之團體或機構假借捐助名義行求、期約
    或交付財物，或其他不正利益使其團體或機構之構成員不行使投票權或為一定
    之行使。準此以論：
（一）被告丁○○係以自己名義出資訂購，並無假借捐助名義行之。
      １、按公訴人認被告丁○○代替桃園縣劉姓宗親會清償該批皮件之債務，無非
          係以被告丁○○以劉姓宗親會之名義訂購皮件，然卻以中國國民黨資助之
          經費清償該筆債務，並以聯翔公司所開立之交易憑據即發票影本乙紙，憑
          資認定前開交易主體應係「聯翔皮件公司」與桃園縣「劉氏」宗親會云云
          。
      ２、經查，被告丁○○為桃園縣劉姓宗親會第三屆之理事長，前二屆理事長分
          別為故縣長劉邦友及庚○○（八十六年五月十八日至八十九年六月十四日
          ），又劉姓宗親會會員代表大會，每年均固定召集一次，所支應之紀念品
          經費，原則上由每位代表所交之一千元會費中支應，不足部分則由與會人
          士或理事長樂捐；另在第一屆理事長劉邦友時，曾召集多次會員大會，所
          需經費均由其自行籌款支應等情，業據證人庚○○、戊○○、劉波榮證述
          明確，並有劉邦友捐助五十萬元樂捐芳名錄照片一張在卷可稽。據此堪認
          該宗親會之理事長對於會務經費之贊助支應，乃行之有年之慣例。復稽之
          ，劉姓宗親會專款帳戶內，於八十九年十一月二十二日轉帳開戶時，金額
          為二十二萬一千六百八十元、嗣於九十年九月二十七日時，餘款為二十萬
          零三千七百七十六元，根本亦無資力以宗親會之名義訂購高達八十二萬零
          二千五百元之皮件自明。是被告丁○○所辯其主觀上自始即認為係以自己
          名義訂購皮件，並自行出資支付乙節，應屬合情合理。
      ３、至於該聯翔皮件有限公司所開立之發票抬頭雖載明「劉氏宗親會」，然經
          訊之證人即聯翔公司負責人乙○○則證稱：伊係因擔心會有逃漏稅捐之虞
          ，才於事後即同年十一月二十一日補開發票號碼為KL00000000號、面額為
          六十八萬元之發票乙紙，至於該發票上之抬頭則係公司會計小姐甲○○所
          書寫等語。而證人甲○○則到庭證稱：被告丁○○均係與老闆接洽，伊對
          於訂購之用途並不清楚，並稱「（發票抬頭為何開劉氏宗親會？）自己寫
          的，沒有人跟我說要如何寫，因為我看到印字內容的紙張，所以我就開這
          樣」等語（見本院九十一年八月二十九日審理筆錄），足稽證人甲○○係
  依據如上所述其上僅載有「桃園縣劉姓宗親會」「敦親睦族」「弘揚祖德
          」等文字之紙張內容，據以臆測推論訂購人應為「劉氏宗親會」。準此，
          自難僅以該發票之抬頭記載，遽行推論本件交易主體為「聯翔皮件公司」
          與桃園縣「劉氏」宗親會。則被告丁○○嗣後縱以其所屬政黨資注用於競
          選之經費清償該公司債務，既係為自己清償債務，即無代「劉姓宗親會」
          清償債務之問題，而劉姓宗親會亦無因此獲得如何之不正利益自明。
（二）被告二人並無行求、期約或交付財物之行為，亦無使團體（宗親會）之構成員
      不行使投票權或為一定之行使。
      按原本預計於九十年九月間召集之劉姓宗親會會員大會，嗣後實際上並未召開
      ，而前述皮件亦根本未交貨，則被告二人根本無機會向團體構成員即宗親會之
      會員進行「行求」、「期約」或「交付」財物之行為，又如何僅因訂購並嗣後
      取消之行為，而利誘唆使宗親會之會員即因此為投票權之一定行使？
（三）是以，被告二人上開行為仍與公職人員選舉罷免法第九十一條第一項第一款之
      構成要件有間。
五、綜上所述，本件公訴人認定被告二人涉有預備賄選等罪嫌之直接證據，並不足以
    認定被告二人確有該犯行，而由其他卷附之間接證據，亦不足以推論被告二人確
    有預備賄選等犯行，而達一般人可確信之程度。此外，復查無其他積極證據足資
    認定被告二人確有公訴人所指之違反選罷法之犯行，揆諸前開說明，本件應屬不
    能證明被告二人犯罪，依法應為被告丁○○、己○○均無罪之諭知。
據上論斷，應依刑事訴訟法第三百零一條第一項，判決如主文。
本案經檢察官陳美華到庭執行職務。
中      華      民      國    九十一    年      九      月      十      日
                                  臺灣桃園地方法院刑事第一庭
                                            法官  陳  永  來
右正本證明與原本無異。
如不服本判決，應於判決送達後十日內向本院提出上訴狀( 應附繕本 )，上訴於
臺灣高等法院。
                                          書記官  洪  明  媚
中      華      民      國    九十一    年      九      月     十二     日
